臺北高等行政法院判決
　　　　　　　　　　　　　　　　　　 93年度訴字第03888號
　　　　　　　　　　　　　　　.
原　　　告　甲○○
被　　　告　勞工保險局
代　表　人　乙○（總經理）
訴訟代理人　丙○○
　　　　　　丁○○
上列當事人間因勞保事件，原告不服行政院勞工委員會中華民國
93年10月5日勞訴字第0930033874號訴願決定，提起行政訴訟。
本院判決如下：
    主  文
原告之訴駁回。
訴訟費用由原告負擔。
　　事  實
緣原告係由台北縣縫紉業職業工會申報參加勞工保險之被保險人
，以其罹患軍刀型硬皮症併有右半臉萎縮，於民國（下同）92年
12月24日檢附中山醫院同年月17日出具之勞工保險殘廢診斷書及
照片，向被告申請普通疾病殘廢給付。案經被告審查結果，以其
頭部禿髮之面積並未達手掌大小，顏面並未存有符合給付標準之
疤痕，與勞工保險殘廢給付標準表之給付標準不符，乃於93年2
月21日以保給殘字第09360151380號函否准所請。原告不服，向
勞工保險監理委員會（下稱監理會）申請審議，經該會以93年6
月2日（93）保監審字第1361號審議駁回。原告猶未甘服，提起
訴願，亦遭決定駁回，遂向本院提起行政訴訟。茲摘敘兩造訴辯
意旨如次：
甲、原告方面：
一、聲明：求為判決
１、訴願決定、審議審定及原處分均撤銷。
２、命被告作成核付原告勞工保險殘廢給付標準表第57障害項目
    第10等級殘廢給付之處分，並按第8等級給付。
二、陳述：
１、原告因萊姆病變而罹患軍刀型硬皮症，迄今近3年，其經由
    神經系統擴散，故瘢痕不一定以規則狀呈現，若以直徑或面
    積計算，遠超過勞工保險殘廢給付標準表之給付標準。該病
    症終身不癒，且日趨蔓延，目前醫學上無藥可治癒。原告目
    前病況為右頭頂往下、中間偏右頭髮呈不規則掉髮（非一般
    性禿頭，乃因萊姆病所致）、毛囊壞死，形成永久性禿髮，
    且頭皮萎縮凹凸不平、搔癢；其眉毛掉光、搔癢、毛囊永久
    性萎縮，紋眉2次後，皮膚仍持續萎縮，故左右眉毛不對稱
    粗細；右眼常反覆發炎、紅、癢、腫脹、痛、視覺不清，右
    眼球略萎縮，右眼瞼萎縮凹陷，右眼前睫毛亦掉光；由額頭
    正中間垂直鼻樑、右鼻翼萎縮，右嘴角至下巴中間垂直凹陷
    ，膚質、膚色改變、搔癢，且上開病況均持續病變中。故原
    告經持續治療2年皆無法改善，病發前及病發後照片差異甚
    大，即使不認識的人看見，亦會引起他人注意。
２、依據勞工保險條例規定，被告於審核保險給付案件時，除以
    被保險人檢附之資料、診斷書等書面資料予以審核外，如有
    必要，亦須另外徵詢專科醫師意見或實地訪查瞭解實情。且
    依同條例第28條、第56條及其施行細則第61條規定，被告為
    審核保險給付認有必要時，得調查相關文件或另行指定醫院
    或醫師複檢，以診斷書所載詳況審查外，在無法確定其殘廢
    等級及給付與否之前，尚須審酌相關病歷、檢查報告及特約
    醫師提供之專業意見等。
３、被告於93年2月21日迄今，從未派員訪查原告或原告主治醫
    師或醫院，顯然不願面對真相，原告於申請審議時即表示相
    片無法呈現原告之病變，願意配合被告指定之醫院及萊姆病
    專業醫師當面審視鑑定，惟未獲被告回應。據原告電話請教
    本案之聯絡人，據其表示被告係以10位法律專家判讀本案案
    情，非由萊姆病專業醫師判斷，如此粗糙、荒謬、枉顧勞工
    權益，被告所為處分有失公允，且屬違法不當。原告自90年
    前往各醫院看診，很多醫生因從未聽聞此病而無法診治，原
    告身體、心理皆受影響，每星期有3天須至中山醫院診治，
    無法正常上班，影響家庭經濟。行政院衛生署亦曾來電告知
    原告家屬，表示此為罕見疾病，中山醫院、長庚紀念醫院醫
    師皆表示該罕見疾病目前無法治癒，請鈞院詳查。
４、本件被告2位訴訟代理人是否為萊姆病之專業醫師？原告在
    94年8月17日開庭時，曾要求渠等及鈞院法官當庭審視原告
    病變，然渠等在不細看、不碰觸、不專業情形下，如何判斷
    原告之病況？被告稱原告頭頂禿髮、凹陷、硬化、萎縮之面
    積及部位與人見面時不被看見云云，然倘被火紋身受傷者在
    衣物可蔽體處，是否即不予給付？被告如有疑慮，應請教專
    業醫師。另被告要求原告病情穩定再提出申請，惟據長庚紀
    念醫院台北分院楊麗珍及中山醫院盧金坊之2位萊姆病醫師
    告知此病乃終身相隨，當原告生命終止或全身硬化時，即係
    該病情完全穩定時刻，是否屆時方符合是項給付？原告僅要
    求能再苟延殘存治療時獲些微補助。又中山醫院另位罹患此
    病之小男童，其持醫師開立診斷證明，於93年提出申請，相
    關單位快速且負責核准終身殘障證明，亦可供查證參酌。
乙、被告方面：
一、聲明：求為判決駁回原告之訴，訴訟費用由原告負擔。
二、陳述：
１、按「被保險人因普通傷害或罹患普通疾病，經治療終止後，
    如身體遺存障害，適合殘廢給付標準表規定之項目，並經保
    險人自設或特約醫院診斷為永久殘廢者，得按其平均月投保
    薪資，依同表規定之殘廢等級及給付標準，1次請領殘廢補
    助費，．．。被保險人領取普通傷病給付期滿或其所患普通
    傷病經治療1年以上尚未痊癒，如身體遺存障害，適合殘廢
    給付標準表規定之項目，並經保險人自設或特約醫院診斷為
    永不能復原者，得比照前項規定辦理。」勞工保險條例第53
    條定有明文。
２、按勞工保險殘廢給付標準表第57項障害項目「頭部、顏面部
    或頸部受損壞致遺存顯著醜形者」為第10殘廢等級，給付標
    準220日。次按同障害系列附註規定：「一、頭部、顏面部
    及頸部之醜形係指本表前列眼瞼、鼻及耳廓缺損以外，遺存
    於頭部、臉部及頸部日常露出有礙外觀之醜形者。二、『顯
    著醜形』依左列範圍為準：（一）在頭部遺存手掌大（不包
    括5指）以上之瘢痕者。（二）在顏面部遺存雞卵大以上之
    瘢痕或5公分以上之不規則線狀痕，或直徑3公分以上之組織
    凹陷（與人相遇時可引起他人注意之程度）者。（三）在頸
    部遺存手掌大（不包括含5指）以上之瘢痕者。（四）女性
    被保險人按第8等級給付。」。
３、原告以因罹患軍刀型硬皮症併有右半臉萎縮，檢附中山醫院
    93年12月17日出具之勞工保險殘廢診斷書及照片，向被告申
    請普通疾病殘廢給付。原告平均月投保薪資為新台幣（下同
    ）20,550元，平均日投保薪資為685元，所請第57障害項目
    第8等級殘廢給付之給付標準為360日，故本件原告所請訴訟
    標的金額為246,600元。案經被告審查，細觀原告頭部髮禿
    情形，並未達手掌大（不包含5指）瘢痕程度，其顏面部亦
    無直徑3公分以上之組織凹陷情形，未合勞工保險殘廢給付
    標準表所定之給付標準，乃以93年2月21日保給殘字第09360
    151380號函否准所請，並經審議審定及訴願決定維持在案。
４、參照被告將原告所送殘廢診斷書及彩色照片送請專科醫師審
    查，其意見略以︰「病患頭部禿髮之面積(1)並未達手掌大小
    與給付標準不符。(2)顏面並未存有符合給付標準之疤痕。」
    嗣經監理會專科醫師審查，其意見略以︰「依所附彩照本病
    人半邊臉並無明顯萎縮，頭髮禿並非殘廢項目，本病人並無
    頸部巴掌大之瘢痕，故勞保局不以顏面殘廢核付為合理。」
    。又依勞工保險條例第56條規定，僅限於有複檢必要之案件
    ，至就個案有無複檢之必要，被告自有判斷之餘地，難謂被
    告特約醫師之審查意見與原告殘廢診斷書之記載有異即有複
    檢必要，故本件被告所為處分依法並無不合。
    理  由
一、按「被保險人因普通傷害或罹患普通疾病，經治療終止後，
    如身體遺存障害，適合殘廢給付標準表規定之項目，並經保
    險人自設或特約醫院診斷為永久殘廢者，得按其平均月投保
    薪資，依同表規定之殘廢等級及給付標準，1次請領殘廢補
    助費，殘廢給付標準表如附表2。被保險人領取普通傷病給
    付期滿，或其所患普通傷病經治療1年以上尚未痊癒，如身
    體遺存障害，適合殘廢給付標準表規定之項目，並經保險人
    自設或特約醫院診斷為永不能復原者，得比照前項規定辦理
    。」為勞工保險條例第53條所規定。次按，勞工保險殘廢給
    付標準表第57障害項目「頭部、顏面部或頸部受損壞致遺存
    顯著醜形者」為第10殘廢等級，給付標準220日。又按，同
    障害系列附註規定：「一、頭部、顏面部及頸部之醜形係指
    本表前列眼瞼、鼻及耳廓缺損以外，遺存於頭部、臉部及頸
    部日常露出有礙外觀之醜形者。二、『顯著醜形』依左列範
    圍為準：(一)在頭部遺存手掌大（不包括5指）以上之瘢痕者
    。(二)在顏面部遺存雞卵大以上之瘢痕或5公分以上之不規則
    線狀痕，或直徑3公分以上之組織凹陷（與人相遇時可引起
    他人注意之程度）者。(三)在頸部遺存手掌大（不包括含5指
    ）以上之瘢痕者。(四)女性被保險人按第8等級給付。」。
二、本件原告係由台北縣縫紉業職業工會申報參加勞工保險之被
    保險人，以其罹患軍刀型硬皮症併有右半臉萎縮，於92年12
    月24日檢附中山醫院同年月17日出具之勞工保險殘廢診斷書
    及照片，向被告申請普通疾病殘廢給付。案經被告審查，以
    其頭部禿髮之面積並未達手掌大小，顏面並未存有符合給付
    標準之疤痕，與勞工保險殘廢給付標準表之給付標準不符，
    乃於93年2月21日以保給殘字第09360151380號函否准所請。
    原告不服，循序起訴謂其因萊姆病變而罹患軍刀型硬皮症，
    該病症終身不癒，且日趨蔓延，其目前病況為右頭頂往下、
    中間偏右頭髮呈不規則掉髮、毛囊壞死，形成永久性禿髮，
    且頭皮萎縮凹凸不平、搔癢；眉毛掉光、搔癢、毛囊永久性
    萎縮，紋眉2次後，皮膚仍持續萎縮，故左右眉毛不對稱粗
    細；右眼常反覆發炎、紅、癢、腫脹、痛、視覺不清，右眼
    球略萎縮，右眼瞼萎縮凹陷，右眼前睫毛亦掉光；由額頭正
    中間垂直鼻樑、右鼻翼萎縮，右嘴角至下巴中間垂直凹陷，
    膚質、膚色改變、搔癢；其經持續治療2年皆無法改善，病
    發前及病發後照片差異甚大，會引起他人注意；被告於審核
    保險給付時，應另外徵詢專科醫師意見或實地訪查瞭解實情
    ，或調查相關文件，或另行指定醫院或醫師複檢，然渠等在
    不細看、不碰觸、不專業情形下，如何判斷原告之病況？又
    中山醫院另位罹患此病之小男童，其持醫師開立診斷證明，
    於93年提出申請，相關單位快速且負責核准終身殘障證明，
    亦可供查證參酌（詳如事實欄所載）云云。惟查：
１、按疾病與殘廢之概念並不相同，非謂被保險人一罹患疾病即
    構成殘廢；又醫學臨床上的殘廢定義，與依勞工保險條例申
    請殘廢給付之標準及殘廢程度，亦非全然相同；是有關本案
    殘廢給付之審查重點，應在於被保險人所患是否符合其所請
    勞工保險殘廢給付標準表第57障害項目第10殘廢等級（女性
    被保險人按第8等級給付）之給付標準（含同障害系列附註
    規定），合先敘明。
２、依原處分卷附原告92年12月24日申請普通疾病殘廢給付時所
    提中山醫院同年月17日出具之勞工保險殘廢診斷書，略載：
    「傷病原因：目前原因不明疑萊姆引發」「就醫經過（曾就
    診之其他院所名稱及時間）91年1-5月黃禎憲皮膚科，91年5
    月-9月台北長庚醫院，91年9月至今台北中山醫院」「傷病
    名稱：軍刀型硬皮症，併有右半臉萎縮」「治療經過：病患
    經長庚醫院轉至本院接受高劑量UVA1光線治療合併口服藥物
    控制硬皮症，目前病況穩定」「門診診療期間：自91年9月4
    日至92年12月15日共門診35次」「殘廢遠因：疑萊姆病」「
    殘廢近因：疑免疫系統疾病」「殘廢部位：右臉額部至頸部
    」「其他既往症及殘廢部位與程度（空白）」「殘廢詳況：
    頭部或頸部遺存手掌大（不包括5指）以上瘢痕者。顏面部
    遺存雞卵大以上瘢痕或5公分以上不規則線狀痕，或直徑3公
    分以上組織凹陷（與人相遇時可引起他人注意程度）者。」
    等語，並繪圖且附有彩色近距離照片數張。案經被告送請其
    專科醫師依上開殘廢診斷書及照片，綜合審查意見略以：「
    (1)病患頭部禿髮之面積並未達手掌大小，與給付標準不符。
    (2)顏面並未存有符合給付標準之疤痕。」等語。嗣經監理會
    特約醫師審查意見亦認：「本病人因軍刀型硬皮症併右半臉
    萎縮申請殘廢給付。依中山醫院殘廢證明『頭部或頸部遺存
    手掌大以上之瘢痕』依所附彩照本病人半邊臉並無明顯萎
    縮頭髮禿並非殘廢項目，本病人並無頸部巴掌大之瘢痕，
    故勞保局不以顏面殘廢核付為合理。」等語。有中山醫院92
    年12月17日出具之勞工保險殘廢診斷書（含繪圖）影本、原
    告照片數張、被告之專科醫師審查意見表影本及監理會特約
    醫師審查意見表附原處分卷及審議卷足憑。是以，被告依據
    原告所送勞工保險殘廢診斷書之內容、原告近距離照片數張
    、勞工保險殘廢給付標準表之審定原則，以及被告及監理會
    特約專科醫師審查意見，認原告頭部禿髮之面積並未達手掌
    大小，顏面並未存有符合給付標準之疤痕，與勞工保險殘廢
    給付標準表之給付標準不符，乃核定不予殘廢給付，於法洵
    無違誤。
３、勞工保險殘廢給付標準表第57障害項目「頭部、顏面部或頸
    部受損壞致遺存顯著醜形者」所稱「顯著醜形」，在頭部或
    頸部，係指遺存手掌大（不包括5指）以上之瘢痕者；在顏
    面部，則指遺存雞卵大以上之瘢痕或5公分以上之不規則線
    狀痕，或直徑3公分以上之組織凹陷（與人相遇時可引起他
    人注意之程度）者。而「瘢痕」（醫學上之瘢痕英文用語應
    為scar）乃外傷、疾病、手術後造成之疤痕；「不規則線狀
    痕」係疤痕不具規則之線狀，如鋸齒狀或交錯性疤痕；「組
    織凹陷」則係與周圍正常組織相較有向下凹陷之狀態，是指
    外傷、疾病或手術後皮膚、皮下組織（包括脂肪、肌肉）或
    骨頭產生缺損【以上定義為原告所不爭，見本院94年9月8日
    言詞辯論筆錄第2頁所載】。至所謂遺存「『雞卵大以上』
    之瘢痕」或「『直徑3公分以上』之組織凹陷」，依該「雞
    卵大以上」「直徑3公分以上」之文義，應係指受損壞部位
    整體面積而言。本件原告於本院94年8月17日準備程序期日
    及同年9月8日言詞辯論期日，均親自到庭，細觀原告頭部或
    頸部，並無遺存手掌大（不包括5指）以上之瘢痕【按禿髮
    或搔癢，均非殘廢給付標準表規定之殘廢給付項目】，至其
    顏面部，亦無遺存雞卵大以上之瘢痕或5公分以上之不規則
    線狀痕或直徑3公分以上之組織凹陷【原告所稱掉眉毛、掉
    睫毛、搔癢、眼球發炎、紅、癢、腫、痛、視覺不清及眼球
    萎縮、膚質、膚色改變及搔癢．．等，均非殘廢給付標準表
    規定之殘廢給付項目，又勞工保險殘廢給付標準表第57障害
    項目第10殘廢等級，已將「眼瞼缺損」排除在給付標準外，
    故原告所稱其右眼瞼萎縮凹陷部分，亦不在勞工保險殘廢給
    付標準表第57障害項目第10殘廢等級之給付範圍】，且觀乎
    原告顏面部之情形，當亦不致有如原告所言與人相遇時可引
    起他人注意之程度發生【按勞工保險殘廢給付標準表第57障
    害項目第10殘廢等級，僅稱「與人相遇時可引起他人注意之
    程度」，非如原告所言須以「觸摸」方式來審視其所患是否
    符合上開殘廢給付標準表之殘廢情形】，綜上堪認原告頭部
    、頸部或顏面部並未達顯著醜形，被告核定不予殘廢給付，
    自非無據。
４、按「行政機關應依職權調查證據，不受當事人主張之拘束，
    對當事人有利及不利事項一律注意。」、「行政機關得選定
    適當之人為鑑定。」行政程序法第36條及第41條第1項分別
    定有明文。查被告係勞工保險之保險人，於當事人向其提出
    勞工保險各項給付申請時，被告須開始行政程序，並有上揭
    依職權調查證據之義務，且於遇有醫理上之諸疑義時，得以
    具有專業知識之第3人即專科醫師，於行政程序中陳述關於
    特別法規或經驗定則之意見，而以其陳述，為證據之用。是
    被告於行政程序中將有待進一步調查之案件，請其特約專科
    醫師陳述醫學上之意見，以為證據，於法尚無不合。況被告
    係參酌特約專科醫師之專業意見，且綜合審查原告前揭殘廢
    診斷書及照片之程度而為終局之核定，核本件並無原告所指
    違反勞工保險條例之情事。
５、按勞工保險條例第56條規定，保險人於審核保險給付認為有
    複檢必要時，得另行指定醫院或醫師複檢，是如所送資料已
    足以據為核定之基礎，即尚無複檢之必要。又勞工保險條例
    第56條所規定「必要時」之要件性質上為不確定法律概念，
    被告就個案是否有複檢之必要，仍應依個案認定之，非謂被
    告之認定，與原告之認定不同，或與診斷證明書所載不符，
    則均須一律送複檢。經查，原告殘廢情形之判斷，既經被告
    依其所送中山醫院92年12月17日出具之勞工保險殘廢診斷書
    （含繪圖）之記載、原告彩色近距離照片數張之情形及專科
    醫師之審查意見，依相關審定原則予以核定，則原告徒以其
    認定與被告不同，即請求就其殘廢情形之判斷進行複檢，經
    核並無必要。
６、至原告於本院94年9月8日行言詞辯論程序時，提出書狀泛稱
    中山醫院另位罹患此病之小男童，持醫師開立診斷證明，於
    93年提出申請，相關單位快速且負責核准終身殘障證明乙節
    。除原告並未舉證證明該小男童之情形與原告有何相同「殘
    廢」情形外【原告似以該小男童所患「疾病」與原告相同，
    即認原告之情形亦應同屬「殘廢」，顯係混淆「疾病」與「
    殘廢」之概念】；所稱「相關單位」是否為被告？亦未可知
    。而由原告所指相關單位核准者為「殘障證明」乙節，似又
    指該小男童領有「身心障礙手冊」而言，惟查，身心障礙者
    保護法係政府為身心障礙者規劃並推行各項扶助及福利措施
    ，核與勞工保險制度中，被保險人須盡繳費義務始能享有給
    付權益，具有風險分擔及自助性質之社會保險性質有別，其
    立法目的、規範對象、請領要件、給付內容或補助措施亦均
    不相同，勞工保險之被保險人如欲請領殘廢給付，自應依勞
    工保險條例及殘廢給付標準表之相關規定辦理，核與是否領
    有身心障礙手冊，得享有身心障礙者保護法所定之各項扶助
    福利措施無涉，是原告執該小男童似已領有身心障礙手冊即
    稱其本人得比照請領本件殘廢給付云云，殊無可採。
三、綜上所述，原處分並無違誤，審議審定、訴願決定遞予維持
    ，俱無不合。原告徒執前詞聲明撤銷，及訴請被告作成核付
    原告勞工保險殘廢給付標準表第57障害項目第10等級殘廢給
    付之處分，並按第8等級給付，均為無理由，應予駁回。
據上論結，本件原告之訴為無理由，爰依行政訴訟法第98條第3
項前段，判決如主文。
中    華    民    國    94    年    9    月     15    日
                        第六庭審判長法  官  林樹埔
                                    法  官  陳鴻斌
                                    法  官  曹瑞卿
上為正本係照原本作成。
如不服本判決，應於送達後20日內，向本院提出上訴狀並表明上
訴理由，如於本判決宣示後送達前提起上訴者，應於判決送達後
20日內補提上訴理由書（須按他造人數附繕本）。
中    華    民    國    94    年    9    月     15    日
            　　　　　　　　　 　 　書記官  方偉皓
